臺灣彰化地方法院民事裁定
111年度事聲字第27號
異  議  人  台北富邦商業銀行股份有限公司

法定代理人  程耀輝  


相  對  人  陳國華  

代  理  人  賴祺元律師(法扶律師)  
上列異議人因相對人更生之執行事件，對於本院司法事務官民國
111年8月31日110年度司執消債更字第77號所為認可更生方案之
裁定聲明異議，本院裁定如下：
    主      文
異議駁回。
    理      由
一、按關於更生或清算之程序，除本條例別有規定外，準用民事
    訴訟法之規定，消費者債務清理條例（下稱消債條例）第15
    條定有明文。次按司法事務官處理事件所為之處分，與法院
    所為者有同一之效力；當事人對於司法事務官處理事件所為
    之終局處分，得於處分送達後10日之不變期間內，以書狀向
    司法事務官提出異議；司法事務官認前項異議有理由時，應
    另為適當之處分；認異議為無理由者，應送請法院裁定之；
    法院認第1項之異議為有理由時，應為適當之裁定；認異議
    為無理由者，應以裁定駁回之，民事訴訟法第240條之3、第
    240條之4第1項至第3項亦分別定有明文。本件異議人就本院
    司法事務官於民國111年8月31日所為110年度司執消債更字
    第77號認可更生方案之裁定（下稱原裁定），於111年9月8
    日不變期間內聲明不服提起異議，經司法事務官認其異議無
    理由而送請本院裁定，核與上開條文規定相符，先予敘明。
二、異議意旨略以：民法已將成年年齡調降為18歲，將於112年1
    月1日施行，本件相對人之子女現年分別為17歲、16歲、15
    歲，於其等成年後，相對人支出將相對減少，相對人雖提出
    四階段還款之更生方案，惟其還款期數與其子女成年時之期
    間不符，相對人所提更生方案，顯未符合消債條第64條第1
    項規定已盡力清償之要件，為此聲明異議等語。
三、按債務人有薪資、執行業務所得或其他固定收入，依其收入
    及財產狀況，可認更生方案之條件已盡力清償者，法院應以
    裁定認可更生方案。又下列情形，視為債務人已盡力清償：
    債務人之財產有清算價值者，加計其於更生方案履行期間
    可處分所得總額，扣除自己及依法應受其扶養者所必要生活
    費用後之餘額，逾十分之九已用於清償。債務人之財產無
    清算價值者，以其於更生方案履行期間可處分所得總額，扣
    除自己及依法應受其扶養者所必要生活費用後之餘額，逾五
    分之四已用於清償。而債務人必要生活費用，以最近一年衛
    生福利部或直轄市政府所公告當地區每人每月最低生活費一
    點二倍定之。受扶養者之必要生活費用，準用第一項規定計
    算基準數額，並依債務人依法應負擔扶養義務之比例認定之
    。消債條例第64條第1項、第64條之1、第64條之2第1、2項
    分別定有明文。又更生方案不符本條例第64條之1規定者，
    法院仍應依第64條第1項規定斟酌個案情事，認定已否盡力
    清償，辦理消費者債務清理條例事件應行注意事項第27點第
    1款亦有明文。　
四、經查：
㈠、相對人前經本院於110年10月15日以110年消債更字第86號裁
    定開始更生，並於本院以110年度司執消債更字第77號進行
    更生程序後，提出如原裁定附表一（下稱附表一）之更生方
    案，共計清償金額為60萬6760元，清償成數為百分之12.36
    （下稱系爭更生方案），未獲債權人會議可決。原裁定以：
    相對人於本院裁定開始更生時，有清算價值之財產為10萬28
    49元；又依相對人所提報告書記載，聲請前二年內薪資所得
    即可處分所得為96萬7019元，聲請前二年內之必要生活費用
    為115萬9600元，則相對人聲請更生前二年間，可處分所得
    扣除必要生活費用後之餘額為0元。是以，本件如附表一所
    示更生方案記載之無擔保及無優先權債權受償總額60萬6760
    元，已高於法院裁定開始更生程序時，依清算程序所得受償
    之總額，及相對人聲請更生前二年間，可處分所得扣除必要
    生活費用後之數額，裁定認可附表一更生方案等情，業據本
    院調取110年度消債更字第86號、110年度司執消債更字第77
    號卷宗（下稱更生卷、執行卷）審閱無訛。
㈡、異議人雖以前詞主張民法已將成年年齡調降為18歲，相對人
    子女成年後，相對人支出將相對減少，相對人雖提出四階段
    還款之更生方案，惟其還款期數與其子女成年時之期間不符
    ，應修正更生方案等語。惟查：
　⒈本件依相對人之收入及財產狀況，可認更生方案之條件已盡
    力清償：
　①按父母對於未成年子女，有保護及教養之權利義務，民法第1
    084條第2項定有明文，父母對於未成年子女之扶養義務，係
    本於父母子女之身分關係而當然發生，由父母共同提供未成
    年子女生活及成長所需，應各依其經濟能力對未成年子女負
    擔扶養義務；又已成年仍在學之子女，如符合民法第1117條
    所定不能維持生活而無謀生能力之要件者，仍有受扶養之權
    利（最高法院56年台上字第795號裁判意旨參照）。查相對
    人之子女長女94年2月生、長男95年4月生、次男96年10月生
    ，依相對人所提系爭更生方案第一階段為111年7月15日至11
    4年2月15日、第二階段為114年3月15日至115年4月15日；第
    三階段為115年5月15日至116年10月15日；第四階段為116年
    11月15日至117年6月15日，可知相對人係分別以三名子女各
    滿20歲調整各階段之清償金額。雖異議人主張自112年起成
    年年齡調降為18歲，應依此調整更生方案，但依我國社會情
    況、現有學制及現今大學教育普及，滿18歲後仍繼續在學之
    可能性極高，自難逕予推論於18歲成年後之就學過程中，必
    具有謀生之能力，則異議人僅以相對人之子女未依成年時間
    調整更生方案，尚嫌速斷。
　②相對人現與3名未成年子女居住於彰化縣，依衛生福利部所公
    告111年度臺灣省每人每月最低生活費為1萬4230元，且依消
    債條例第64條之2第1項規定，以該最低生活費1.2倍核定債
    務人之必要生活費用，是相對人每月之必要生活費用為1萬7
    076元（14,230×1.2＝17,076，小數點以下四捨五入，下同）
    。
　③依消債條例第64條之2第2項規定，以債務人依法應負擔扶養
    義務之比例（與配偶各1/2），並扣除相關補助，本件債務
    人應負擔扶養未成年子女每月之必要生活費用如下：
　⑴長女部分，每月生活必要支出原為1萬7076元，因領取就學補
    助6358元、家扶中心補助1700元，每月生活必要支出為9,01
    8元，相對人應負擔4509元【計算式：17,076－6,358－1,700＝
    9,018÷2＝4,509】。
　⑵長男部分，每月生活必要支出原為1萬7076元，因領取就學補
    助2802元、家扶中心補助1700元、殘障補助5065元，每月生
    活必要支出為7509元，相對人應負擔3755元【計算式：17,0
    76－2,802－1,700－5,065＝7,509÷2＝3,755】。
　⑶次男部分，每月生活必要支出原為1萬7076元，因領取就學補
    助2802元、家扶中心補助1700元，每月生活必要支出為1萬2
    574元，相對人應負擔6287元【計算式：17,076－2,802－1,70
    0＝12,574÷2＝6,287】。
　④基上，相對人每月薪資3萬5000元扣除其生活必要支出1萬707
    6元及未成年子女扶養費4509元、3755元、6287元後，剩餘3
    373元【計算式：35,000－（17,076+4,509＋3,755＋6,287）＝3
    ,373】可供清償債務。
　⑤相對人有於新光人壽保險股份有限公司為要保人之人壽保險
    ，該保單價值總計為10萬2849元，具有清算價值（見執行卷
    第93頁），列入系爭更生方案平均清償，則相對人每期可增
    加清償金額為1428元，總計每期可清償之金額為4801元【計
    算式：（102,849÷72）+3,373＝4,801】。
　⑥如上所述，相對人於系爭更生方案第一階段時，每月可供清
    償債務之金額為4801元，相對人提出4325元；第二階段（即
    112年2月長女滿20歲），每月可供清償債務為9310元【計算
    式：4,801＋4,509＝9,310】，相對人提出8380元；第三階段
    （即115年4月長男滿20歲），每月可供清償債務為1萬3065
    元【計算式：4,801＋4,509＋3,755＝13,065】，相對人提出1
    萬1760元；第四階段（即117年10月次男滿20歲），每月可
    供清償債務為1萬9352元【計算式：4,801＋4,509＋3,755＋6,2
    87＝19,352】，相對人提出1萬7420元。可知相對人已將可處
    分所得總額10分之9用於清償債務，足見相對人已盡力清償
    。
  ⒉另相對人於本院裁定開始更生時，有清算價值之財產為10萬2
    849元。又依相對人所提報告書記載，聲請前二年內薪資所
    得即可處分所得為96萬7019元，聲請前二年內之必要生活費
    用為115萬9600元，則相對人聲請更生前二年間，可處分所
    得扣除必要生活費用後之餘額為0元。是以，本件如附表一
    所示更生方案記載之無擔保及無優先權債權受償總額60萬67
    60元，已高於法院裁定開始更生程序時，依清算程序所得受
    償之總額，及相對人聲請更生前二年間，可處分所得扣除必
    要生活費用後之數額。依前開規定，本件亦無不得裁定認可
    更生方案之情事。　
㈢、綜上所述，本院認相對人已將其於更生方案履行期間可處分
    所得，扣除自己及受其扶養者必要生活費用後之餘額，逾10
    分之9用於清償債務，已符合盡力清償之標準，此外，復查
    無消費者債務清理條例第63條、第64條第2項所定應不認可
    更生方案之消極事由存在。是原裁定依同條例第64條第1項
    前段裁定認可相對人所提之更生方案，並依同條例第62條第
    2項酌定如原裁定附表二之生活限制，經核並無不合。異議
    人以前揭事由提出異議，指摘原裁定認可更生方案之處分不
    當，求予廢棄，為無理由，應予駁回。
五、據上論結，本件異議為無理由，依消債條例第15條，民事訴
    訟法第240條之4第3項，裁定如主文。
中　　華　　民　　國　　111 　年　　12　　月　　1 　　日
　　　　　　　　民事第三庭    　　法　官　洪堯讚
以上正本係照原本作成。
如對本裁定抗告，須於裁定送達後10日內向本院提出抗告狀，並
繳納抗告費新臺幣1000元。
中　　華　　民　　國　　111 　年　　12　　月　　1 　　日
　　　　　　　　　　　　　　　　　書記官　李盈萩